臺灣高等法院臺南分院刑事判決　　　　　九十年度上訴字第一三三八號　Ａ
　　　上　訴　人
　　　即　被　告　甲　○　○
　　　選任辯護人　許　哲　嘉
右上訴人因傷害致死案件，不服臺灣雲林地方法院九十年度訴字第一一一號中華民國
九十年八月二十八日第一審判決（起訴案號：臺灣雲林地方法院檢察署八十九年度偵
字第五○一六號），提起上訴，本院判決如左：
      主      文
上訴駁回。
      事      實
一、甲○○與林金字二人數年前因河川耕地發生糾紛，並因林金字經常砍伐甲○○所
    種植位於雲林縣古坑鄉棋盤村棋北橋附近之麻竹，二人關係更形不睦。民國八十
    九年五月七日十六時許，甲○○在雲林縣古坑鄉棋盤村棋北橋溪北端一公里堤防
    旁，發現林金字持刀砍伐其於前揭處所種植之麻竹時，竟因怒不可遏，萌生普通
    傷害之犯意，且客觀上能預見以木棍重擊人之胸腹部，可導致他人因內臟受傷，
    而生死亡之結果，仍持木棍猛力毆打林金字胸腹部等處，致林金字受有左前胸近
    腹部五乘一公分橫向鈍器挫傷，併皮下瘀血十三乘七公分、右前胸外側近腹部五
    乘五公分擦傷、左腰部斜向至臀部六乘○．五公分、右肘後部兩處直向擦傷各約
    二乘一公分、左肘後部一處直向擦傷一．五乘一．五公分、左前臂後部一處直向
    擦傷一．五乘一公分及左膝下一處一公分裂傷、腹部挫傷合併小腸破裂、腹膜炎
    合併敗血症等傷害，嗣於送醫急救後，仍因急性腹膜炎併發敗血症及急性心內膜
    炎不治死亡。
二、案經雲林縣警察局斗南分局報告臺灣雲林地方法院檢察署檢察官偵查起訴。
      理      由
一、訊據上訴人即被告甲○○固坦承有於右揭時、地持木棍毆打擊被害人林金字身體
    成傷之事實，惟矢口否認有上開犯行，辯稱：當日係林金字持刀追砍伊，伊為防
    衛自身安全，始自地面撿拾木棍，與林金字互毆，林金字刀被打掉後，動手搶伊
    之木棍，雙方拉扯後，林金字即面朝地面倒下，伊則於丟棄木棍後離去，林金字
    之傷勢，並非全部由伊所造成云云。惟查：
（一）被告甲○○於警訊、偵查中及原審訊問時供承：伊在八十九年五月七日下午十
      六時許，在古坑鄉棋盤村棋北橋溪北端一公里處堤防旁，因見林金字砍伊之麻
      竹，屢勸不聽，伊向前欲與之理論時，林金字持刀追伊，伊自路旁撿拾木棍一
      隻，與林金字互毆，在雙方互毆過程中，林金字之刀被伊打掉，二人即開始拉
      扯木棍，雙方拉扯中，伊有打到林金字之腿部、臀部等處，林金字並於拉扯木
      棍之際跌到在地等語（見警訊卷、偵查卷第二十三頁背面、原審法院九十年三
      月二十七日訊問筆錄），核與被害人林金字生前、被害人之妻乙○○○、被害
      人之子林武誠指述之情節相符，堪信被告確曾持木棍擊傷被害人林金字之事實
      。
（二）被害人林金字確因被告之前揭傷害行為，受有左前胸近腹部五乘一公分橫向鈍
      器挫傷，併皮下瘀血十三乘七公分、右前胸外側近腹部五乘五公分擦傷、左腰
      部斜向至臀部六乘○．五公分、右肘後部兩處直向擦傷各約二乘一公分、左肘
      後部一處直向擦傷一．五乘一．五公分、左前臂後部一處直向擦傷一．五乘一
      公分及左膝下一處一公分裂傷、腹部挫傷合併小腸破裂、腹膜炎合併敗血症等
      傷害，嗣於送醫急救後，仍因急性腹膜炎併發敗血症及急性心內膜炎不治死亡
      ，亦經臺灣雲林地方法院檢察署檢察官督同法醫師相驗，並經法務部法醫研究
      所解剖鑑定屬實，製有驗斷書、相驗屍體證明書、法務部法醫研究所（八九）
      法醫所醫鑑字第○五六九號鑑定書各一份附卷足佐，足認被告之傷害行為與被
      害人林金字之死亡顯有相當因果關係。又以木棍重擊人之胸腹部，可導致他人
      因內臟受傷，而生死亡之結果，在通常觀念上，應有預見之可能，被告竟持木
      棍猛力毆打被害人林金字腹部，終致林金字受有前揭傷害，並導致死亡之結果
      ，自應就此傷害致生死亡之加重結果，負其責任。
（三）被告雖辯稱：當天係因被害人林金字持刀追砍伊，伊為防衛自己，始持木棍回
      擋毆打林金字云云，惟按，正當防衛必須對於現在不法之侵害始得為之，侵害
      業已過去，即無正當防衛之可言，至彼此互毆，又必以一方初無傷人之行為，
      因排除對方不法之侵害而加以還擊，始得以正當防衛論，故侵害業已過去後之
      報復行為，與無從分別何方為不法侵害之互毆行為，均不得主張正當防衛權（
      最高法院三十年上字第一○四○號判例足參）。經查，本件被告於警訊中供稱
      ：被害人持刀追砍伊，伊手指有受傷等語，然查，被告事後並未前往醫院就診
      驗傷，業據被告供明在卷，是被告手指縱有受傷，其傷勢亦屬輕微，顯見被告
      當時應已足以排除被害人之侵害，再觀諸被害人所受之傷勢，遍及胸部、腹部
      、腰部、臀部、肘部、臂部等處，可知被告當時曾以木棍毆打被害人之胸部、
      腹部、腰部及臀部等處，若被告僅意在排除被害人之侵害，理應毆打被害人持
      執刀械之手部，甚或肘、臂部，藉以擊落被害人手持之刀械，並於擊落被害人
      持執之刀械後，即可以閃避之方法，排除被害人之侵害，然被告竟持木棍朝被
      害人之胸、腹部、腰部及臀部等處，其中腹部之挫傷，並致小腸破裂，自難謂
      被告之行為，仍出於正當防衛，而非報復行為，被告所為正當防衛之抗辯，尚
      難採信。又被害人林金字生前送醫之洪陽醫院於林金字入院後二十小時即八十
      九年五月八日十四時許，再次施行腹部超音波檢查，發現有腸破裂跡象，緊急
      會診外科，並通知林金字家屬，遭林金字拒絕手術，家屬開始商議，直至五月
      八日十七時三十五分決定手術並簽妥手術同意書，表面觀之，似有遲延手術。
      本院就林金字因腸破裂死亡與其延遲手術治療有無關聯一事函詢法務部法醫研
      究所，該所於九十一年二月二十一日以法醫理字第０９１００００４４５號函
      覆：「‧‧‧人體腸道內含有大量細菌，此細菌因腸道破裂而進入腹腔‧‧‧
      引發急性腹膜炎‧‧‧延遲手術治療‧‧‧與死亡或許有相關聯，但非絕對之
      相關性。」，因之，人體腸道含大量細菌，因腸道破裂，細菌進入腹腔勢必引
      起腹膜炎，以致死亡。縱有延遲手術亦不影響其刑責，綜上所述，被告所辯不
      足採信，犯行堪以認定。
二、核被告甲○○所為，係犯刑法第二百七十七條第二項前段之傷害致死罪。
三、原審以被告甲○○罪證明確，適用刑法二百七十七條第二項前段，第五十九條認
    被告一時衝動致罹重典，量處法定最低刑仍嫌過重時依刑法第五十九條規定減輕
    其刑，並審酌被告之品行、智識程度、犯罪之動機、目的、手段、所生危害、犯
    後之態度，及其事後已與被害人家屬達成民事上和解，以調解書一紙在卷可稽等
    一切情狀，量處有期徒刑肆年。又以被告所持以傷害被害人之木棍一支，並未扣
    案，為免日後沒收之困難，爰不另為沒收之諭知。本院經核原判決認事用法俱無
    不合，量刑亦稱妥適，被告上訴意旨認伊係因死者林金字持刀追殺始以木棍反擊
    ，且林金字之死與其行為無關，係因延遲手術所致云云；所辯無一可採，已如前
    述。被告上訴，指摘原判決不當，並無理由，應予駁回。
據上論斷，應依刑事訴訟法第三百六十八條，判決如主文。
本案經檢察官王碧霞到庭執行職務。
中    華    民    國      九十一      年      三      月      二十八    日
                                  臺灣高等法院臺南分院刑事第二庭
              審判長法官  游    明    仁
                                            法官  陳    清    溪
                                            法官  蘇    重    信
右正本證明與原本無異。
如不服本判決，應於判決送達後十日內向本院提出上訴狀，其未敘述理由者並應於提
出上訴狀後十日內向本院補提理由書（應附繕本)。
                                      法院書記官  李    珍    鳳
中    華    民    國      九十一      年      三      月      二十九    日
附錄本案論罪科刑法條：
中華民國刑法第二百七十七條
傷害人之身體或健康者，處三年以下有期徒刑、拘役或一千元以下罰金。
犯前項之罪因而致人於死者，處無期徒刑或七年以上有期徒刑；致重傷者，處三年以
上十年以下有期徒刑。
